最高法院民事判決　　　　　　九十四年度台上字第一四八二號
　　上　訴　人　甲○○○
　　訴訟代理人　沈 朝 江律師
　　上　訴　人　乙○○○
　　訴訟代理人　鄭 慶 海律師
上列當事人間請求損害賠償等事件，兩造對於中華民國九十四年
一月十一日台灣高等法院台南分院第二審更審判決（九十三年度
重上更(二)字第一○號），各自提起上訴，本院判決如下：
    主  文
兩造上訴均駁回。
第三審訴訟費用由兩造各自負擔。
    理  由
本件上訴人甲○○○主張：對造上訴人乙○○○詐稱為珠寶商並
以需要大筆資金週轉為由，求伊代為調借現金供其使用，且言明
如伊需款，提早通知一定可以返還，使伊信以為真而陷於錯誤，
遂自民國八十三年底起至八十四年八月底止，陸續借予乙○○○
新台幣（下同）二千九百九十六萬五千元；嗣至八十四年九月中
因代調金主即訴外人呂正雄需要使用三百萬元，伊轉告乙○○○
要先用三百萬元，請設法返還，惟乙○○○竟避不見面，伊始知
受騙，爰本於侵權行為損害賠償及消費借貸之法律關係，求為命
乙○○○給付二千九百九十六萬五千元並加計法定遲延利息之判
決。
上訴人乙○○○則以：對造上訴人甲○○○向伊購買珠寶，共支
付價金五百三十一萬元，嗣甲○○○或因銷售不佳，為討回價金
，不惜虛構事實，欲將買賣糾紛轉變為金錢借貸，先藉詞伊曾簽
發支票向其借款，要求伊提供支票票根供其查核，趁伊先後二次
各將票根（含作廢之支票）交付之機會，取走已作廢之支票正本
，向警局報案稱遺失如原判決附表（下稱附表）一編號七至九等
三張支票，另伊為行使拍定土地優先購買權，簽發如附表一編號
一至六之本票交甲○○○調現，嗣土地未買成，甲○○○未將本
票返還，伊未借款，更未詐欺，甲○○○告訴伊詐欺，已經法院
判決無罪確定等語，資為抗辯。
原審以：甲○○○分別於八十四年二月二十七日、五月十日、七
月二十四日、八月十四日、八月二十一日、八月二十八日，分別
匯款一百五十萬元、五十萬元、五十萬元、一百三十萬元、五十
一萬元、一百萬元共計五百三十一萬元予乙○○○之子陳錫賢設
於第一商業銀行（下稱一銀）富強分行之帳戶，為乙○○○自認
無訛，惟乙○○○辯稱：係甲○○○向其購買珠寶所支付之價款
云云，並提出估價單四紙為證據方法。惟查五百三十一萬元並非
少數，乙○○○所謂之珠寶，迄未提出其詳細證明，除估價單外
，並無其他買賣珠寶之憑據，而估價單所載之總價額為四百二十
六萬四千元，與匯款數目亦不相符，證人黃昭瑞亦證稱：乙○○
○係向甲○○○借款云云，則甲○○○此部分之主張，應可採信
。至甲○○○主張：乙○○○以需大筆資金週轉為由，向其請求
代為調借，自八十三年底起至八十四年八月底止，陸續借予乙○
○○二千二百六十三萬五千元云云，並提出其持有如附表一編號
一至六之本票（下稱系爭六張本票）影本六張為證，但為乙○○
○所否認。按支票乃無因證券，單純持有票據仍不足證明甲○○
○已交付票面金額之款項與乙○○○，甲○○○固於刑事案件審
理中主張：乙○○○簽發甚多支票，最後再簽發系爭六張本票換
回該等支票，有關票載日期、金額及換票情形，如附表二、三、
四所示云云。但甲○○○所提出之該等資料，係其製作之私文書
，乙○○○既否認其為真正，甲○○○自應負舉證之責。但查甲
○○○於刑事案件中提出之八十三年七月至八十四年十二月間其
本人在台灣省合作金庫交易明細表、其本人在台南市第五信用合
作社及其子林啟忠在台南市第五信用合作社對帳單等所載支出記
錄，經與乙○○○所提出如附表二所示編號Ａ至Ｊ支票影本十張
，其上所示發票日期、票面金額，顯不相同。而甲○○○所謂以
如編號一及編號六之本票，支付如附表四所載借款利息等情。經
查閱後亦無從得知係支付那一筆或那數筆借款之利息，且甲○○
○復未能提出確切合理之說明，尚難憑採。另乙○○○辯稱：其
係土地快要被拍賣，故簽發本票交給甲○○○託其調現，以便買
回土地，嗣土地未買成，甲○○○未將本票交還云云，並提出台
灣台南地方法院八十三年度執字第六五五八號執行事件通知、乙
○○○胞弟即訴外人王明佳陳明狀影本為證。經調取執行事件查
核，乙○○○所提及被查封之土地，雖已於八十四年二月十日拍
定，但執行法院係於拍定後再通知優先購買權人王明佳，嗣王明
佳於八十四年十一月二十九日具狀陳明放棄其優先購買權。附表
編號一至六所示本票，其到期日雖係分別於八十四年十二月二十
五日至八十五年二月五日間，乙○○○辯稱：以該六張本票請甲
○○○調現，則其到期日自應載為預計還款之日期，而王明佳於
八十四年十一月二十九日始具狀陳明放棄其優先購買權。乙○○
○先前為調現以行使上開拍賣土地優先購買權，則借得款項之還
款日期定在二、三月之後，乃屬社會常情，自不能僅因附表編號
一至六所示本票，其到期日均在八十四年十一月二十九日王明佳
放棄優先購買權之後而否定之。甲○○○所舉證人黃昭瑞在原審
刑事庭亦證述：「有的（指乙○○○有無託甲○○○幫她找金主
？），我們三人也曾一起去看過她，乙○○○她有要我順便幫她
問有無人要買土地，甲○○○也要我幫乙○○○問看有無人要買
土地或願意借錢」云云；足證乙○○○前揭所辯，應非虛妄，堪
以採信。按請求履行債務之訴，除被告自認原告所主張債權發生
原因之事實外，應先由原告就其主張之事實負舉證責任，必須證
明其為真實後，被告於其抗辯事實始應負證明之責，此為舉證責
任分擔之原則。查甲○○○未能提出確切證據證明乙○○○向其
借款之事實，其主張即不可採。關於附表一編號七、八、九即台
南市警察局第一分局受理失竊案件證明單所載遺失支票三張面額
共計七百三十三萬元，甲○○○於八十五年二月二十二日填具「
申請書」向台南市警察局第一分局報案陳稱如附表一編號七、八
、九之三張支票遺失，並主張該三張遺失支票金額合計七百三十
三萬元，亦係乙○○○向其借款未還之款項，但為乙○○○所否
認，並提出甲○○○報案所稱三張支票影本，辯稱：甲○○○報
案遺失之內容與實際情形不合。查台南市警察局第一分局函送甲
○○○申報遺失支票之相關資料，甲○○○報案所陳明之該三張
支票分別係：(1)付款銀行一銀富強分行，票號0000000號
，面額一百五十萬元；(2)付款銀行一銀富強分行，票號0000
000號，面額一百三十萬元；(3)付款銀行上海儲銀永康分行，
票號六三八一六號，面額四百五十三萬元。但乙○○○提出之該
三張支票影本，辯稱：其支票上均已加註「廢」字，未有發票人
簽章，甲○○○報案稱遺失該三張支票均係虛構面額云云。查該
三張支票影本上載：(1)付款銀行一銀富強分行，票號00000
00號，面額一萬五千元，發票日八十四年十二月二十六日；(2)
付款銀行一銀富強分行，票號0000000號，面額一萬三千
元，發票日八十四年七月（未載日）；(3)付款銀行上海儲銀永康
分行，票號六三八一六號，面額五十五萬五千元，發票日原為八
十四年八月二十二日，經更改為同年十一月二十二日。甲○○○
固以該三張支票遺失為由，向台南市警察局第一分局申報遺失，
惟受理失竊案件證明單，僅能證明甲○○○曾報案有遺失該三張
支票，至所謂遺失三張支票之實際內容，即票號、發票日期、票
面所載金額等資料，均依甲○○○所陳報內容記載，有該分局函
送之資料可參。則甲○○○申報遺失支票及其記載內容是否屬實
，自不能以前開證明單為證據方法證明之，況其內容與乙○○○
提出之該三張支票影本記載不符，則甲○○○主張遺失之三張支
票，其實際內容為何，甲○○○即負有舉證證明之責。此外，支
票係有價證券亦係無因證券，如因遺失、被竊等事由而喪失其原
持有之票據，民事訴訟法並訂有公示催告、除權判決之程序。甲
○○○主張遺失支票，合計金額高達七百三十三萬元，權益顯非
微小，其自陳有多筆金錢出入及票據使用，應知有上開相關規定
，亦應知如喪失票據應依民事訴訟法之規定為公示催告聲請，經
公示催告期滿無人異議再聲請除權判決，而利害關係人始能於公
示催告期間或除權判決審理期間為異議或陳述。如公示催告期滿
無人異議，得聲請除權判決，於取得除權判決後，甲○○○主張
之該三張遺失支票權益始能獲得保障。惟甲○○○竟未向付款銀
行申請掛失止付，亦未向法院聲請公示催告及除權判決，對遺失
金額高達七百三十三萬元支票之鉅大權益，竟如此忽視，與社會
常情有違。則甲○○○所謂遺失之三張支票合計金額為七百三十
三萬元云云，並不可採。本件甲○○○僅能證明確有交付借款五
百三十一萬元予乙○○○，則甲○○○本件償還借款在五百三十
一萬元範圍自屬有據，應予准許，至於甲○○○請求超過五百三
十一萬元部分，甲○○○未能提出確切證據證明確有借貸之事實
，亦未能提出確切證據證明乙○○○有何施用詐術使其受騙而交
付款項，甲○○○告訴乙○○○犯詐欺罪雖經檢察官起訴，惟經
刑事法院判決乙○○○無罪確定在案。從而甲○○○本於金錢消
費借貸之法律關係請求乙○○○給付五百三十一萬元及其法定遲
延利息之範圍，係屬有據，應予准許。因而維持第一審所為命乙
○○○給付關此部分之判決，駁回乙○○○對此部分之上訴，並
將第一審命乙○○○給付逾此部分之判決廢棄，改判駁回甲○○
○該部分之訴，經核並無違誤。兩造上訴論旨，各執前詞，分別
指摘原判決對其不利部分為不當，聲明廢棄，均非有理由。
據上論結，本件兩造上訴均為無理由。依民事訴訟法第四百八十
一條、第四百四十九條第一項、第七十八條，判決如主文。
中　　華　　民　　國　九十四　年　　八　　月　 十一 　日
                      最高法院民事第七庭
                          審判長法官  許　朝　雄
                                法官  謝　正　勝
                                法官  劉　福　來
                                法官  鄭　玉　山
                                法官  黃　秀　得
      本件正本證明與原本無異
                                      書  記  官
中　　華　　民　　國　九十四　年　　八　　月　二十二　日
                                                      Ｋ
